【裁判字號】    98,上訴,1980
【裁判日期】    980714
【裁判案由】    貪污治罪條例
【裁判全文】
臺灣高等法院刑事判決                98年度上訴字第1980號
上  訴  人  臺灣桃園地方法院檢察署檢察官
被      告  甲○○
指定辯護人  周佳弘律師
上列上訴人因貪污治罪條例案件，不服臺灣桃園地方法院97年度
訴字第1133號，中華民國98年4月7日第一審判決（起訴案號：臺
灣桃園地方法院檢察署96年度偵字第7162號），提起上訴，本院
判決如下：
    主  文
原判決撤銷。
甲○○意圖為自己不法之所有，而侵占對於因公益所持有之物，
處有期徒刑壹年陸月，減為有期徒刑玖月。又意圖為自己不法之
所有，而侵占對於因公益所持有之物，處有期徒刑壹年貳月，減
為有期徒刑柒月。應執行有期徒刑壹年貳月，緩刑參年，並應向
公庫支付新臺幣參拾萬元。
    事  實
一、甲○○自民國（下同）八十一年八月一日起至九十一年七月
    三十一日止，擔任桃園縣大溪鎮永福里里長，任期中，台北
    縣政府於八十三年間選定在所轄台北縣三峽鎮鄰近永福里地
    區興建「山員潭子區域性垃圾衛生掩埋場」，甲○○與永福
    里里民為此數度進行抗爭。嗣台北縣政府所屬之臺灣省政府
    乃於八十九年間同意，依桃園縣大溪鎮公所提列之「台北縣
    山員潭子垃圾場回饋桃園縣大溪鎮永福里經費補助概算表」
    ，核撥回饋金新臺幣（下同）五百萬元給大溪鎮永福國小及
    永福里里民以為補助，惟甲○○與部分永福里里民仍嫌不足
    ，為持續抗爭起見，甲○○遂於八十九年六月二十二日，在
    該里龍山寺內藉發放上開補助款之便，透過乙○○向前來領
    取補助款之永福里里民陸續募得每戶二千元之款項，作為永
    福里續行前述抗爭之費用，並由甲○○統籌保管、使用。上
    開費用雖係因永福里謀求抗爭垃圾場之設立而籌募，惟其宗
    旨既係在藉抗爭等類之集會遊行手段阻止垃圾場興建，改善
    永福里周邊之生活環境品質，所欲嘉惠者即為永福里地方之
    里民甚至外來人士，仍具有公益性，甲○○因此持有上揭約
    五十一萬元之公益款項。詎甲○○在取得上開公益款項後，
    竟意圖為自己不法之所有，基於侵占上揭公益款項之犯意，
    於籌得上開公益款項之日起至八十九年十二月底間之某日，
    將其中十萬元易持有為其所有，予以侵占，挪做其與民進黨
    大溪鎮黨部幹部餐敘費用，作為個人公關使用。甲○○於九
    十一年五月間，因即將於同年七月卸任里長職務，不願該筆
    經費為下任里長使用，竟另行起意，意圖為自己不法之所有
    ，基於侵占上揭公益款項之犯意，將該具有公益性款項之其
    中二十萬元，易持有為其所有，予以侵占後，以自己名義將
    之連同力仁建設公司（以下簡稱力仁公司）負責人江朝宗捐
    贈之五萬元，捐獻予財團法人臺灣省桃園縣大溪鎮龍山寺（
    下稱龍山寺），由該寺前任董事長黃炳和（已死亡）收受後
    ，轉交予該寺財務委員陳有福，作為整修該寺廣場使用。甲○○共計侵吞款項三十萬元。
二、案經法務部調查局桃園縣調查站移送臺灣桃園地方法院檢察
    署檢察官偵查起訴。
    理  由
一、按被告以外之人於審判外之言詞或書面陳述，除法律有規定
    者外，不得作為證據；又被告以外之人於審判外之陳述，雖
    不符合同法第一百五十九條之一至第一百五十九條之四之規
    定，但經當事人於審判程序同意作為證據，法院審酌該言詞
    陳述或書面陳述作成時之情況，認為適當者，亦得為證據。
    當事人、代理人或辯護人於法院調查證據時，知有第一百五
    十九條第一項不得為證據之情形，而未於言詞辯論終結前聲
    明異議者，視為有前項之同意，刑事訴訟法第一百五十九條
    之一第一項及第一百五十九條之五分別定有明文。查本判決
    下列所引用之各該被告以外之人於審判外之陳述（包含書面
    陳述），雖屬傳聞證據，惟當事人於原審及本院審理中均表
    示同意作為證據方法而不予爭執，且迄至言詞辯論終結前亦
    未再聲明異議，本院審酌上開證據資料製作時之情況，尚無
    違法不當及證明力明顯過低之瑕疵，亦認為以之作為證據應
    屬適當，故揆諸前開規定，爰逕依刑事訴訟法第一百五十九
    條之五規定，認前揭證據資料均有證據能力。至證明被告犯
    罪事實之非供述證據，查無違反法定程序取得之情，依同法
    第158條之4規定反面解釋，亦具證據能力。
二、訊據被告甲○○固坦承有將募得之抗爭款項挪予民進黨大溪
    黨部使用及捐予龍山寺，惟辯稱：當時為了抗爭有開里民大
    會，里民同意各拿二千元出來交給伊運用，做為抗爭費用，
    之後垃圾場停工，沒有再抗爭了，里民就說將錢拿來做節日
    慶典之聯歡晚會、除草等用途，上開款項之管理有成立「永
    福里回饋金運用委員會」監督，過程中也有開里民大會，龍
    山寺係里民信仰中心，伊捐款予龍山寺係公用，並無為自己
    不法所有意圖云云。惟查：
  (一)被告自八十一年八月一日起至九十一年七月三十一日止擔任
    桃園縣大溪鎮永福里里長，任期間台北縣政府於八十三年間
    選定在所轄台北縣三峽鎮鄰近永福里地區興建「山員潭子區
    域性垃圾衛生掩埋場」，被告與永福里里民為此數度進行抗
    爭，之後，台北縣政府所屬之臺灣省政府乃於八十九年間同
    意依桃園縣大溪鎮公所提列之「台北縣山員潭子垃圾場回饋
    桃園縣大溪鎮永福里經費補助概算表」，核撥回饋金五百萬
    元給大溪鎮永福國小及永福里里民以為補助，惟被告與部分
    永福里里民仍嫌不足，為持續抗爭起見，被告遂於八十九年
    六月二十二日，在該里龍山寺內，藉發放上開補助款之便，
    透過乙○○向前來領取補助款之永福里里民陸續募得每戶二
    千元之款項，作為永福里續行前述抗爭之費用，並由被告統
    籌保管、使用，被告遂於八十九年間某日自上開款項中挪出
    十萬元，作為民進黨大溪鎮黨部幹部餐敘使用等事實，迭經
    被告於調查局調查及原審、本院審理時自承屬實（偵查卷第
    十一頁反面、原審卷第十七頁、本院審判筆錄第九頁），核
    與證人乙○○在原審審理時證述，其如何幫助被告向永福里
    里民募款等語相符（原審卷第五十一頁），與證人即永福里
    里民彭宋榮、丙○○、徐德旺、林進發、游天送、丁○○、
    林祈文、黃金國、戊○○、己○○、黃沈村分別於調查局調
    查時指稱，其等在領取上開回饋金時，又分別交出二千元給
    被告運用等語（偵查卷第二十二頁至第五十二頁），亦屬相
    符，此外，並有永福里辦公處八十九年十月五日溪鎮永字第
    ０九０二號函、永福里辦公室自行收納款項統一收據、被告
    之桃園縣大溪鎮農會第000000000號帳戶交易明細
    表、永福里現住戶領取三峽鎮山圓潭垃圾場回饋金印領清冊
    、桃園縣大溪鎮公所八十八年十月十九日溪鎮清字第八八二
    一二六五號函稿、桃園縣環境保護局八十九年六月九日桃環
    四字第八九０００二八五０七號函、永福里辦公處八十九年
    四月十一日溪鎮永字第０四０二號函、桃園縣環境保護局八
    十九年四月二十四日桃環四字第八九０００一九四八八號函
    、永福里辦公處八十九年八月九日溪鎮永字第０八０二號函
    、臺灣省政府八十九年九月六日八九府財自字第三七五六四
    號函、桃園縣大溪鎮公所八十九年十月十一日八九溪鎮清字
    第二０二八三號函、桃園縣環境保護局八十九年十二月六日
    桃環四字第八九０００六四七五四號函、桃園縣大溪鎮公所
    八十九年十二月二十二日溪鎮清字第二五七七二號函、臺北
    縣山員潭子垃圾場回饋桃園縣大溪鎮永福里經費補助概算表
    各一份附卷可稽（以上見偵查卷第十三頁至第十九頁、第八
    十七頁至第一三四頁），及彭宋榮等永福里里民出具之同意
    書一份可資佐證（外放）。
  (二)被告向永福里里民籌募之上開款項，係永福里里民不滿台北
    縣政府選定，在所轄台北縣三峽鎮鄰近永福里地區興建垃圾
    場，為持續抗爭所捐助而來，此經證人彭宋榮、徐德旺、林
    進發、林祈文、黃金國於調查局調查時，證人乙○○、丙○○、丁○○、戊○○、己○○在原審審理時一致證述屬實（
    彭宋榮部分見偵查卷第二十三頁、徐德旺部分見偵查卷第二
    十九頁、林進發部分見偵查卷第三十二頁、林祈文部分見偵
    查卷第四十一頁、黃金國部分見偵查卷第四十四頁，其餘乙○○等人之原審證述，見原審九十八年二月二十四日、三月
    三日審理筆錄），是該款之籌募宗旨乃在藉抗爭等類之集會
    遊行手段阻止垃圾場興建，以改善永福里周邊之生活環境品
    質，其手段合法與否姑且不論，惟所欲嘉惠者則為永福里地
    方之里民甚至外來人士，則無疑問，是故，自應認前開募款
    具有公益性質。而查，被告自承將其中十萬元作為個人與民
    進黨大溪鎮黨部幹部餐敘使用，此顯非前開公益用途甚明，
    證諸被告事後在原審審理時坦承：「黃文章說民進黨幫里民
    抗爭，是我主動拿十萬元要慰勞民進黨幹部，並不是要捐款
    給民進黨，黃文章說他會拿來請幹部吃飯，所以也沒有開收
    據」等語（原審卷第一四九頁），益見被告支付該十萬元與
    民進黨黨部餐敘，純係作為個人公關使用，與公益無關，是
    故，被告主觀上有將該十萬元易持有為其所有之不法侵占犯
    意，已可認定。
  (三)再被告於九十一年五月間某日，將上開募得之餘款二十萬元
    以自己名義捐獻給龍山寺之事實，已經被告在原審審理時自
    承屬實（原審卷第十七頁），核與證人即龍山寺出納人員游
    天送、財務人員陳有福分別於調查局調查時證述渠等收受被
    告捐款之情節相符（偵查卷第五十五頁、第六十三頁反面）
    。此外，並有龍山寺「經費收入原始憑證」、大溪鎮農會信
    用部第0000000000000000號帳戶存摺（戶
    名：龍山寺）、龍山寺開具給被告之感謝函以及該寺九十二
    年度日記帳各一份在卷可稽（偵查卷第五十七頁、第六十六
    頁至第六十八頁）。且被告在原審審理時對該筆款項先後供
    稱：「當初里民大家說是透過我的努力才有這筆回饋金，才
    同意每戶交二千元給我運用，下屆里長要求我把這筆錢交給
    他，我當然不願意，我甘願把這筆錢用在別處，就是不想給
    他」、「錢是我經手的，沒有要交給下任里長的規定，而且
    我還要再選里長，要作個人的選民服務」、「錢是我爭取的
    ，而且他跟我不同派，為何錢要給他」等語（審訴卷第二十
    六頁、原審卷第一０三頁、第一五０頁），顯見被告捐款有
    為自己計算之意，自有為自己不法所有意圖。
  (四)被告以上開募款有成立委員會監督其使用，十萬元之運用符
    合原先之抗爭目的，而二十萬元係捐給龍山寺作公益使用，
    均無為自己不法所有意圖云云置辯。惟查：
  1.被告在原審審理時自承：我收到錢，垃圾場還沒有停工時，
    我就把錢交給民進黨等語（原審卷第一０二頁），顯然被告
    在支付十萬元與民進黨黨部幹部餐敘時，永福里里民對垃圾
    場之抗爭尚未停歇，如此自無許被告將該十萬元挪為他用之
    可能，何況餐敘與前述抗爭垃圾場甚至聯歡晚會、除草等公
    益用途，均無關連。不僅如此，依證人即民進黨大溪鎮黨部
    主任委員黃文章於調查局所述，八十九年間並無被告之十萬
    元捐款，該黨大溪鎮黨部秘書馬鳳美於調查局調查時亦陳稱
    ：被告只曾在八十九年八月十八日與邱創祥等人合捐三萬元
    等語（偵查卷第五十四頁、第七十三頁），並有馬鳳美提出
    之民進黨八十九年至九十年接受捐款帳簿一份在卷可考（偵
    查卷第七十五頁至第八十六頁），即被告事後在原審審理時
    亦坦承，該十萬元係其主動交給黃文章，作為與民進黨大溪
    鎮黨部聚餐之用，並非捐款等語（原審卷第一四九頁），足
    見被告支付該十萬元並非贊助政黨活動（縱使政黨活動亦非
    公益性用途），甚至非慰勞前來協助抗議之民進黨員可比，
    純係作為個人公關之用，其挪用該十萬元有侵占之意，應無
    可疑。
  2.被告辯稱：上開募款有成立「永福里回饋金運用委員會」監
    督伊運用云云，在原審審理時並補稱：該委員會有兩名監督
    委員己○○、戊○○云云（原審卷第十七頁），惟原審審理
    時，證人己○○到庭證稱：「在爭取到五百萬元回饋金後，
    因為想到以後可能要不斷抗爭，所以召開里民大會說每戶交
    二千元，用來支付抗爭的費用，至於說要給民進黨（十萬元
    ）是我繳二千元後，才聽里長提起。錢收好後交給里長，之
    後里長統籌運用，錢的用途他事後會告訴我」等語（原審卷
    第九十八頁至第一００頁），證人戊○○到庭證稱：「根本
    沒有永福里監督委員會，我在調查局說有這個監督委員會，
    是因為調查員問我有沒有監督委員會，我們確實有監督委員
    會，但只是負責監督垃圾場有沒有處理」等語（原審卷第九
    十五頁），而證人乙○○亦到庭證稱：「為了回饋金這件事
    ，有開過一次臨時性的里民大會，只有一次，有決定要撥二
    千元，也有提到要成立『永福里回饋金運用委員會』，但沒
    有成立，有提名我當委員，但實際上並沒有成立這樣的組織
    ，後來垃圾場收起來，我就沒有過問這筆錢的下落」等語（
    原審卷第五十三頁、第五十六頁），可見永福里就上開二千
    元集資並無所謂「永福里回饋金運用委員會」之設置，亦無
    里民過問，足認在被告動支款項之過程中，並無任何監督可
    言。
  3.原審審理時，證人己○○、乙○○雖均到庭證稱：有開臨時
    性的里民大會，里民同意各交二千元作抗爭用等語，有如前
    述，然證人即永福里里幹事庚○○則到庭證稱：「甲○○任
    內有沒有召開臨時性的里民大會我不清楚，如果有召開，也
    要通知鄉鎮市公所製作會議紀錄，會議紀錄也要報給鄉鎮市
    公所」等語（原審卷第八十九頁），而原審向桃園縣大溪鎮
    公所調取永福里八十八年、八十九年間之里民大會會議紀錄
    結果，該所並無永福里八十八年里民大會資料，八十九年間
    則查無該里里民同意就領取之回饋金中提撥二千元做為抗爭
    費用之決議，有大溪鎮公所九十八年三月十日溪鎮民字第０
    九八０００四八０二號函暨所附永福里八十九年歷次里民大
    會會議資料一份在卷可查（原審卷第一一一頁至第一二七頁
    ），參酌乙○○在原審審理時陳稱：「永福里的公民投票數
    是一千多人，目視大概當天去開會的有一、二百人」等語（
    原審卷第六十一頁），根本不符召開里民大會之法定應有人
    數，足認被告所謂之臨時性里民大會，不過少數里民之私下
    討論而已，並非對永福里一般里民具有拘束力之里民大會決
    議可比，而被告自八十一年間起迄八十九年向永福里里民收
    取本件之二千元時止，一直擔任永福里里長，焉有不知召開
    里民大會之法定程序之理？被告所辯：事前有開里民大會，
    里民同意伊收二千元運用云云，顯係卸責之詞，證人乙○○
    、己○○所述亦係迴護被告之詞，均不可採。
  4.雖被告在以抗爭為名，向永福里里民募得前開款項後，垃圾
    場隨即因故停工，此經證人乙○○於原審審理時證述在卷（
    原審卷第五十五頁），被告並陳稱：「垃圾場停工後，我才
    把錢交給龍山寺」等語（原審卷第一０二頁），顯然在被告
    捐款時，原先籌款之抗爭目的已因垃圾場停工而不復存在，
    準此，被告手中之結餘款應如何運用？即有不明，然解釋上
    推本溯源，該款既係永福里里民本於抗爭之公益目的集資而
    來，則在垃圾場停工後，餘款仍應本於造福永福里里民之一
    般公益目的而為運用，甚至交還原先捐助之永福里里民，方
    始合理。而查，龍山寺非僅止於單純之宗教寺廟，而係永福
    里地方之信仰中心，平日並充作各項民間活動甚至公辦活動
    之地點，此經證人丙○○、丁○○、戊○○、己○○分別於
    原審審理時證述在卷（原審卷第六十八頁、第七十五頁、第
    九十六頁、第一０一頁），即本件回饋金之發放亦係假該寺
    辦理，而由卷附大溪鎮公所檢附永福里八十九年里民大會會
    議資料亦可知，該里八十九年間各次之里民大會均在龍山寺
    地點舉行，由此推之，龍山寺對永福里而言具有公益性，應
    不為過，被告固可將募款所餘之二十萬元悉數捐贈給龍山寺
    ，惟應以永福里之名義為之，詎被告係基於不願供下任里長
    使用之心，將之作為自己之錢財，而以自己名義為捐助，由
    寺方出具感謝狀對伊表示感謝之意，是被告前開二十萬元捐
    款，顯係易持有為其所有之侵占行為。
  (五)綜上所述，被告所辯均係卸責之詞，並無可採。其犯行事證
    明確，已堪認定，應依法論科。
三、檢察官雖指稱：被告時任永福里里長，綜理該里公務，應係
    公務員，而上開五百萬元回饋金依「台北縣山員潭子垃圾場
    回饋桃園縣大溪鎮永福里經費補助概算表」及有關單位公文
    可知，其中一百一十二萬二千六百元係補助大溪鎮永福國小
    紗窗、電扇、水電費及營養午餐費，餘款三百八十七萬七千
    四百元則係補助永福里里民，細目為每戶紗窗費三千元、消
    毒水費二千元，以及每一里民之健檢費一千元，被告明知上
    情，竟先在大溪鎮公所核發上開補助款前籌組「永福里回饋
    金運用委員會」，並自任主任委員，假藉為永福里環境衛生
    改善，並供日後抗爭基金使用之名，向里民佯稱：若統一購
    買消毒水，價格較為便宜，以及支應日後的抗爭費用云云，
    要求該里里民書立同意書，同意無條件自上開應領之回饋金
    當中提出二千元，供被告使用，而被告既未將該款設置專戶
    ，專款專用，亦未按前述概算表採購消毒水或作為改善永福
    里環境衛生之支出，是故，前開被告侵占之十萬元，應係其
    職務上持有之非公用私有財物等語（嗣經到庭實施公訴之檢
    察官變更為職務上所持有之公有財物，原審卷第一五一頁）
    ，雖非無見，惟查：
  (一)永福里里民捐款二千元，係作為日後持續抗爭垃圾場興建之
    費用，已見前述，雖證人丁○○、己○○於原審審理時均到
    庭證稱：記得收二千元時，有說是要買消毒水及作抗爭用的
    等語（原審卷第七十一頁、第一０一頁），惟證人乙○○則
    明確證稱：「我沒有向里民說二千元要用來購買消毒水之用
    」、「後來垃圾場收起來，抗爭的對象已經沒有了，所以也
    就不了了之」等語（原審卷第五十四頁、第五十五頁），而
    本案協助調查之永福里里民計有前述彭宋榮、丙○○、徐德
    旺、林進發、游天送、丁○○、林祈文、黃金國、戊○○、
    黃沈村、己○○等十餘人，卻僅有丁○○二人表示該款用途
    除抗爭外，並係做為購買消毒水之用，觀諸里民出具之制式
    同意書亦僅載稱：「本人領取山員潭子回饋金，無條件將消
    毒水回饋部分全額交予永福里回饋金運用委員會」等語，並
    未提及其用途，是故，丁○○二人前開指述，是否僅係單純
    的市井雜談？甚至是誤同意書內「消毒水回饋部分」等字樣
    為捐款用途？似非無疑。何況丁○○陳稱：「他們說要抗爭
    用的，我就同意（捐款）了」等語，己○○亦陳稱「開會期
    間，有人提議回饋金發放時應預留一些錢作為支付抗爭所支
    出之費用」等語（原審卷第七十一頁、第九十八頁），益見
    在籌款當時縱有購買消毒水之語，亦不過為抗爭目的以外之
    附屬提議而已，且丁○○等里民所以同意捐出二千元，主要
    亦係著眼於抗爭使用，是故，殊難以被告事後未購買消毒水
    一節，即認為其有意虛構購買消毒水之用途，向永福里里民
    詐取款項。何況依起訴書記載，被告向永福里里民籌款全數
    約為五十一萬元，而於其後分別侵吞其中二筆款項共三十萬
    元，而侵占係行為人將自己持有他人之物，易持有為所有，
    此與詐欺係行為人對被害人施用詐術，從而由被害人手中取
    得財物者，迥不相牟，益見並無確證證明被告在籌款時有詐
    欺永福里里民之意。檢察官指稱：「被告假藉為永福里環境
    衛生改善及供日後抗爭基金使用之名，利用發放回饋金之便
    ，向里民佯稱統一購買消毒水較便宜，且為供應抗爭費用，
    要求該里里民書立同意書‧‧‧（下略）」等語（見起訴書
    第一頁），或係誤載。
  (二)按「某鄉保衛隊既係鄉民自行籌款組織，非鄉長職務上當然
    經管之事，上訴人充當鄉長，受推辦理該鄉保衛隊，仍係管
    理公益事務，其虛報軍裝費，自屬侵占因公益而持有之物，
    與公務上之侵占有別」，最高法院二十七年度上字第二三九
    一號判例可供參考，再按，地方制度法第五十九條第一項規
    定：「村（里）置村（里）長一人，受鄉（鎮、市、區）長
    之指揮監督，辦理村（里）公務及交辦事項。（下略）」，
    準此，里長之職務範圍，自應以前述里公務及上級行政機關
    所交辦之事項為限。而查，永福里里民均係於八十九年六月
    二十二日在龍山寺領取應領之回饋金之後，現場再捐出二千
    元交給乙○○收受，並非被告自始剋扣、截留應發給里民之
    回饋金，此經證人乙○○及丙○○、丁○○、戊○○、己○○分別於原審審理時一致證述屬實（依序見原審卷第五十四
    頁、第六十五頁、第七十一頁、第九十三頁、第九十八頁）
    ，並有該里里民出具之同意書一份可考（外放），是則，該
    二千元自難認係原先上級行政機關交辦被告發給里民之回饋
    金，而係永福里里民捐款之私人付託，且募款行為應非前引
    地方制度法所規定之里長職務，與被告之里長公務無關，從
    而，參酌上開最高法院判例見解，該款應非被告基於里長職
    務所持有之款項，而應屬於民間私籌之公益款。至於被告擔
    任里長，竟趁職務上發放回饋金之機會，不當向永福里里民
    募款，此至多僅屬行政瑕疵或其應受行政懲處之原因，並不
    影響前述募款性質之認定，併予敘明。
  (三)綜上，檢察官此部分指述，尚難採取。
四、刑法業於九十四年二月二日修正公布，且於被告行為後，即
    自九十五年七月一日起施行。按行為後法律有變更者，適用
    行為時之法律，但行為後之法律有利於行為人者，適用最有
    利於行為人之法律，修正後刑法第二條第一項定有明文。
    此條規定係規範行為後法律變更所生新舊法律比較適用之準
    據法，本身尚無新舊法比較之問題，於新法施行後，應一律
    適用新法第二條第一項之規定，為「從舊從輕」之比較。而
    本次法律變更，比較時應就罪刑有關之共犯、未遂犯、想像
    競合犯、牽連犯、連續犯、結合犯，以及累犯加重、自首減
    輕暨其他法定加減原因（如身分加減）與加減例等一切情形
    ，綜其全部罪刑之結果而為比較（最高法院九十五年五月二
    十三日九十五年度第八次刑事庭會議決議參照）。經查：
  (一)修正前刑法第三百三十六條第一項，有併科罰金刑之規定，
    惟如須適用該條文，就併科罰金有比較新舊法之必要。查被
    告行為時之修正前刑法第三十三條第五款係規定：「罰金：
    一元以上」，修正後刑法第三十三條第五款則規定：「罰金
    ：新臺幣一千元以上，以百元計算之。」比較修正前後之規
    定，以修正前之規定較有利於被告。
  (二)修正前刑法第五十一條規定：「數罪併罰，分別宣告其罪之
    刑，依左列各款定其應執行者：」其中第五款規定：「宣告
    多數有期徒刑者，於各刑中之最長期以上，各刑合併之刑期
    以下，定其刑期。但不得逾二十年。」惟九十五年七月一日
    修正公布施行之刑法第五十一條第五款則規定：「宣告多數
    有期徒刑者，於各刑中之最長期以上，各刑合併之刑期以下
    ，定其刑期。但不得逾三十年。」比較結果，修正後刑法並
    非較有利於行為人，應依修正前刑法第五十一條第五款規定
    ，定應執行刑。
  (三)本件綜合上揭新舊刑法比較之結果，並本於統一性及整體性
    原則，關於被告所犯刑法之罪，新修正之刑法並未較有利於
    被告，爰一體適用修正前之刑法。
五、核被告所為二次侵占行為，均係犯刑法第三百三十六條第一
    項之侵占因公益所持有之物罪。而被告二次侵占行為時間相
    隔一年半，實難認其係基於概括犯意而為，其係分別起意，
    應分論併罰。公訴人認被告所為，構成貪污治罪條例第六條
    第一項第三款之公務員侵占職務上持有之非公用私有財物罪
    （嗣經到庭實行公訴之檢察官變更為同條例第四條第一項第
    一款之侵占公有財物罪），且為連續犯，雖非無見，惟細究
    被告挪用該十萬元之性質，應係民間私籌之公益款，並非公
    款，且被告亦非基於里長職務而持有該筆款項等情，已如前
    述，是尚難以前開貪污罪名相繩，惟二者之基本社會事實相
    同，故起訴法條應予變更。且被告二次行為時間並非緊接，
    與連續犯之構成要件有間，應論以二罪，併為處罰，公訴人
    認係連續犯，亦有誤解。
六、原審據以論罪科刑，並就被告捐助二十萬元予龍山寺之行為
    不另為無罪之諭知，固非無見，惟被告捐助二十萬元予龍山
    寺之行為，亦係基於為自己不法所有意圖而為，核其所為亦
    犯刑法第三百三十六條第一項之侵占因公益所持有之物罪。
    原審不察，以其捐助之目的係基於公益，未慮及其為自己不
    法所有之意圖，認非屬犯罪，尚有未洽，檢察官就此部分上
    訴為有理由，應由本院予以撤銷改判。爰審酌被告利用里長
    身份，趁發放回饋金時向永福里里民募款抗爭，公私不分，
    且在募款後基於個人政治利益之考量，將部分款項挪為與民
    進黨大溪鎮黨部幹部聚餐之用與個人名義捐款，藉公益款項
    行一己之私，不論犯罪之動機、目的，均無可取，被告侵占
    之數額分別為十萬元、二十萬元，及其犯後態度等一切情狀
    ，分別量處如主文所示之刑，以示懲儆。被告行為後，中華
    民國九十六年罪犯減刑條例業經立法院三讀通過，總統公布
    ，並於九十六年七月十六日起施行，被告所犯之侵占因公益
    所持有之物罪，犯罪時間係在九十六年四月二十四日以前，
    雖係同條例第三條第一項第十五款所列舉不予減刑之罪名，
    惟並未受死刑、無期徒刑或逾有期徒刑一年六月以上之宣告
    ，依同條例第二條第一項第三款規定，仍應就上開所宣告之
    刑各減刑二分之一，並依修正前刑法第五十一條第五款定其
    應執行刑。
七、末查，被告行為後，刑法部分條文業於九十四年二月二日修
    正公布，並於九十五年七月一日起施行，而刑法第七十四條
    關於緩刑之規定雖有修正，惟依最高法院九十五年五月二十
    三日刑事庭會議決議見解，緩刑宣告應直接適用裁判時之規
    定，並不生比較新舊法之問題。查被告在此之前並無前科，
    有本院被告前案紀錄表一份附卷可稽，因一時失慮，致罹刑
    典，經此偵審教訓，應知警惕而無再犯之虞，且被告係二十
    八年生，現今已近七十歲，年事已高，本院因認上開所宣告
    之刑以暫不執行為當，宣告緩刑三年，惟考量被告所為，不
    論募款、用款，均係著眼於個人之政治利益，遊走法律邊緣
    ，為杜其僥倖心理，當不能無罰，另參酌被告挪用之款項數
    目為三十萬元，其中二十萬元係作公益用途，命其向公庫捐
    款三十萬元，以昭炯戒。
據上論斷，應依刑事訴訟法第三百六十九條第一項前段、第三百
六十四條、第二百九十九條第一項前段、第三百條，刑法第三百
三十六條第一項、第七十四條第一項第一款、第二項第四款、修
正前第五十一條第五款、第三十三條第五款，中華民國九十六年
罪犯減刑條例第二條第一項第三款、第七條、第十條，判決如主
文。
本案經檢察官張秋雲到庭執行職務。
中    華    民    國    98    年    7     月    14    日
            刑事第十六庭審判長法  官  溫耀源
                              法  官  許增男
                              法  官  王敏慧
以上正本證明與原本無異。
如不服本判決，應於收受送達後10日內向本院提出上訴書狀，其
未敘述上訴之理由者並得於提起上訴後10日內向本院補提理由書
（均須按他造當事人之人數附繕本）「切勿逕送上級法院」。
                               書記官  丁淑蘭
中    華    民    國    98    年    7     月    14    日
附錄：本案論罪科刑法條全文
中華民國刑法第336條
（公務公益侵占罪、業務侵占罪）
對於公務上或因公益所持有之物，犯前條第1項之罪者，處1年以
上7年以下有期徒刑，得併科5千元以下罰金。
對於業務上所持有之物，犯前條第1項之罪者，處6月以上5年以
下有期徒刑，得併科3千元以下罰金。
前二項之未遂犯罰之。


司法院資訊處製作；財團法人民間司法改革基金會備份。
